臺灣桃園地方法院民事裁定　　　　　 100年度消債抗字第21號
抗　告　人　陳怡秀
代　理　人　黃仕翰　律師
上列抗告人因消費者債務清理條例免責事件，對於中華民國100
年3 月18日本院100 年度消債聲字第25號裁定提起抗告，本院合
議庭裁定如下：
    主  文
抗告駁回。
抗告程序費用新臺幣壹仟元由抗告人負擔。
    理  由
一、按法院裁定開始清算程序後，債務人有薪資、執行業務所得
    或其他固定收入，而普通債權人之分配總額低於債務人聲請
    清算前二年間，可處分所得扣除自己及依法應受其扶養者所
    必要生活費用之數額者，法院應為不免責之裁定。但債務人
    證明經普通債權人全體同意者，不在此限；債務人有因浪費
    、賭博或其他投機行為，致財產顯然減少或負擔過重之債務
    ，而生開始清算之原因者，法院應為不免責之裁定。但債務
    人證明經普通債權人全體同意者，不在此限。消費者債務清
    理條例第133 條、第134 條第4 款分別定有明文。又消費者
    債務清理制度並非在使債務人恣意消費所造成之債務而轉嫁
    予債權人負擔，故債務人免責制度，應在鼓勵勤勞誠實之債
    務人，而非縱容債務人奢侈浪費，倘債務人於聲請清算前之
    相當期間內，利用信用金融之機會，恣意為非屬通常生活所
    需之鉅額消費或作奢侈性、浪費性之消費而不在意日後履行
    返還之能力，自不容其利用消費者債務清理條例中之免責制
    度，致濫用清算程序以規避其應負擔之償還責任，如此始符
    消費者債務清理條例之立法本旨。
二、本件抗告意旨略以：(1)就債權人匯豐銀行提出之交易紀錄部
    分，抗告人並非美商亞洲美樂家會員，亦未曾與美商亞洲美
    樂家往來，該筆消費10,735元不知從何而來；於煙斗咖啡屋
    之消費均係替友人刷卡換取現金。(2)就債權人台北富邦銀行
    提出之交易紀錄部分，抗告人於民國94年2 月16日、94年5
    月16日、94年8 月16日、94年11月16日及99年2 月16日所刷
    保險費用包含當時男友即現任配偶劉寶成之保險費用，乃待
    劉寶成領取薪資後再以現金償還抗告人，惟劉寶成均未依約
    償還抗告人。(3)就債權人中國信託提出之交易紀錄部分，抗
    告人於99年3 月10日購買1 台電腦新台幣（下同）40,200元
    應屬家中必需電子產品。(4)就債權人永豐商業銀行提出之交
    易紀錄部分，抗告人經查詢東森購物，均回報並無原裁定所
    載之消費紀錄。至於抗告人前往遠百企業消費，乃係至遠百
    企業旗下之愛買商場，並連同購買當時男友劉寶成之雙親所
    需用之生活必需品，亦因此購買安麗公司營養品孝敬當時男
    友劉寶成之雙親，又電視購物商品較市面上同質商品較為便
    宜，有時亦係代購而換取現金，並非為浪費，況抗告人罹患
    紅斑性狼瘡，既為病患，自不能以一般人之狀況而為衡量。
    為此，爰依法提起抗告等語。
三、按法院裁定開始更生程序後，債務人免責前，法院裁定開始
    清算程序，其已進行之更生程序，適於清算程序者，作為清
    算程序之一部；其更生聲請視為清算聲請，消債條例第78條
    第1項定有明文。為貫徹消債條例第133條避免債務人濫用清
    算程序以獲免責，並敦促有清償能力者，利用薪資等固定收
    入清償債務而受免責，以保障債權人可受最低清償之立法目
    的，自應將該條之清算價值保障原則擴及至更生轉換清算程
    序後，應否為不免責裁定之情形。從而，認定本件債務人有
    無消債條例第133 條所定「債務人有薪資、執行業務所得或
    其他固定收入」之情事，應自法院裁定開始更生時起至裁定
    免責前之期間（臺灣高等法院暨所屬法院98年法律座談會民
    事類提案第40號之研討結論可參）。經查：
(一)、抗告人於97年11月18日具狀向臺灣臺北地方法院聲請更生，
    經臺灣臺北地方法院97年度消債更字第1115號裁定移送本院
    ，並經本院98年度消債更字第26號裁定准予開始更生程序，
    且以本院98年度執消債更字第59號進行更生程序，惟其所提
    之更生方案未依消債條例第60條規定可決，復未由本院認為
    公允而逕依同條例第64條認可更生方案，乃由本院依同條例
    第61條以99年度消債清字第6 號裁定自99年1 月15日起開始
    清算程序，經99年度司執消債清字第4 號清算程序受理在案
    ，嗣將抗告人名下富邦人壽及遠雄人壽保單解約金合計24,1
    75元全數變價分配完畢而終結清算程序等情，業據本院依職
    權調閱上開案卷查核無訛。
(二)、而抗告人於原審免責事件進行中，曾於100 年3 月16日以表
    示意見狀自陳現從事PC板鑽針研磨技術員，堪認抗告人於法
    院裁定開始清算程序後具有固定收入。又揆諸上開條文及法
    律見解說明，判斷抗告人聲請清算前2 年間可處分所得金額
    ，即應以抗告人聲請更生前2 年間之可處分所得為準，則依
    抗告人所自行陳報95年1 月1 日至96年12月31日薪資所得共
    829,955 元，扣除抗告人所自行陳報上開期間必要支出603,
    552 元（見99年度司執消債清字第4 號卷一第88頁財產及收
    入狀況報告書），尚有餘款226,403 元。準此，普通債權人
    之分配總額24,175元顯然低於抗告人聲請更生前2 年間，可
    處分所得扣除自己及依法應受其扶養者所必要生活費用之數
    額226,403 元，又各債權人均具狀表示不同意抗告人免責，
    是以，抗告人即符合消費者債務清理條例第133 條所規定應
    不免責之情事。原裁定於計算抗告人更生前2 年間每月必要
    生活支出時，係依逐項分析列算，其計算過程並無不當，足
    見抗告人符合消費者債務清理條例第133 條所定應不免責之
    規定。而本院依抗告人所自行陳報更生前2 年間收入及必要
    生活支出數額，未予任何刪減而為核算，仍符合消費者債務
    清理條例第133 條應不免責之規定，則原審關於抗告人應不
    免責之裁定，理由雖有不同，結論仍應予維持。
四、至於抗告人陳稱其於94年2 月16日、94年5 月16日、94年8
    月16日、94年11月16日及99年2 月16日所刷卡支付之保險費
    用包含當時男友即現任配偶劉寶成之保險費用，而劉寶成均
    未依約清償該項費用云云，惟抗告人就此並未提出任何相關
    證明文件以供本院審酌，其此部分所陳是否屬實，已非無疑
    ，又縱令抗告人上開所述為真，然不論是否代他人預付費用
    ，抗告人於刷卡消費前本應衡量自身能力及財務狀況，並考
    量債權獲償之可能，斟酌是否代墊費用或代墊數額，甚至應
    積極請求債務人清償，而非隨意代墊款項後束手無策，放任
    財務狀況惡化，生開始清算之原因，卻又以第三人未依約清
    償債務為由向自己之債權人主張。至抗告人另稱購買電腦1
    台40,200元應屬家中必需電子產品云云，惟以抗告人負債達
    300 餘萬元之財務狀況，價格高達40,200元之電腦是否屬家
    中必需之電子產品，已非無疑，又縱令電腦確為家中必要電
    子產品，然抗告人仍應斟酌自身債務及清償能力，選擇購買
    中低價位之電腦產品以節省支出，是難認抗告人主張無過度
    消費行為為可採。
五、抗告人另稱經查詢東森購物均無原裁定所載之消費紀錄云云
    ，惟經本院核閱永豐商業銀行所提出之信用卡消費明細可知
    ，抗告人自93年12月27日起，即使用卡號0000000000000000
    號信用卡於東森購物消費迄95年6 月7日 止（見100 年度消
    債聲字第25號卷第79頁至84頁），而抗告人與安信公司訂立
    信用卡使用契約，並領用卡號000000 0000000000 號信用卡
    之事實，亦經臺灣臺北地方法院以97年度北簡字第38748 號
    判決確認無訛，則抗告人空言否認持用該該信用卡期間有原
    裁定所載未該於東森購物消費紀錄云云，即不足採。
六、此外，抗告人另稱其持信用卡於遠百企業消費，乃係至愛買
    商場消費，且連同購買當時男友劉寶成之雙親所需用之生活
    必需品，亦因此購買安麗公司營養品孝敬當時男友劉寶成之
    雙親云云，惟抗告人就此刷卡消費所購物品之用途並未提出
    任何相關資料供本院審酌，是否屬實，已非無疑，又縱令抗
    告人上開所述為真，然抗告人於刷卡消費前自應衡量自身清
    償能力及負債情形，斟酌購買物品價額數量，而非自始即任
    意消費，致負擔過重債務而生開始清算原因，況抗告人亦非
    當時男友劉寶成雙親之扶養義務人，其縱係本於善意而為前
    開消費，亦難認該等消費非逾越其自身能力。
七、抗告人另稱其於煙斗咖啡屋之消費均係替友人刷卡換取現金
    ，而電視購物商品較市面上同質商品較為便宜，有時亦係代
    購而換取現金云云，惟查抗告人就此亦未提出任何相關資料
    以供本院審酌，是本院無從審認其所言之真實性如何，又即
    便抗告人刷卡消費換取現金乙節為真，然抗告人亦未就該所
    換取之現金流向及用途為合理釋明，且苟其所稱刷卡代購物
    品必可獲利屬實，何以出售前開商品之結果，仍使抗告人累
    積高額卡債未償？是抗告人主張伊無消債條例第134 條第4
    款因浪費、賭博或其他投機行為，致財產顯然減少或負擔過
    重債務之情形，難認可採。
八、原裁定所記載抗告人於美商亞洲美樂家消費10,735元之項目
    ，經本院核閱匯豐銀行提出之交易紀錄，雖屬誤載（見99年
    度司執消債清字第4 號卷第263 頁至264 頁），惟觀諸抗告
    人於91年1 月7 日向日盛銀行貸款300,000 元，短短3 個月
    即花費殆盡（見100 年度消債聲字第25號卷第42頁），後於
    93年6 月3 日至95年2 月9 日間密集於安麗日用品股份有限
    公司消費，且同時間亦於東森購物密集消費（見99年度司執
    消債清字第4 號卷一第273 頁至第289 頁、100 年度消債聲
    字第25號卷第79頁至84頁），並於93年3 月26日向遠東國際
    銀行申請代償債務170,000 元，於93年3 月19日向中國信託
    銀行貸款250,000 元，又於93年7 月申請代償債務達108,05
    0 元（見99年度司執消債清字第4 號卷一第130 、133 、13
    8 頁）等消費行為，及抗告人積欠金融機構債務本金達2,54
    0,528 元之事實（未計入抗告人所陳報向陳怡朱借款65,000
    元及向劉寶成借款428,366 元部分，見99年度司執消債清字
    第4 號卷一第58頁）可知，抗告人持續大量多次借款花用在
    先，復另舉新債代償在後，除無益於縮減債務，實際並未為
    任何清償，更造成循環利息之動用，徒增積欠債務總額，加
    以抗告人尚同時間多次於安麗日用品股份有限公司、東森購
    物等密集刷卡消費，均見抗告人未能妥適衡量個人清償債務
    能力、未節制開支及過度消費行為，致其負擔過重債務，而
    生開始清算原因，核與消債條例第134 條第4 款規定不免責
    事由相當。
九、至抗告人稱其罹患紅斑性狼瘡，並提出長庚醫院診斷證明書
    1 份為證（見臺灣臺北地方法院97年度消債更字第1115號卷
    第24頁），惟抗告人罹此病症，或有影響其工作能力或收入
    之可能，然此與原裁定認抗告人有浪費、賭博或其他投機行
    為，致財產顯然減少或負擔過重之債務，而生開始清算之情
    事，而據消費者債務清理條例第133 條及第134 條第4 款作
    成抗告人不免責之裁定，並無必然之關聯，抗告人據此認原
    裁定不當，並請求廢棄原裁定，並無理由。
十、准此，抗告人具消費者債務清理條例第133 條及第134 條第
    4 款所定不應免責之情，至為明確，揆諸首揭法律規定，本
    件抗告人應不免責，則原裁定為抗告人不免責之裁定，於法
    並無不合，抗告意旨指摘原裁定不當，求予廢棄，為無理由
    ，應予駁回。
十一、據上論結，本件抗告為無理由，依消費者債務清理條例第
    15條、民事訴訟法第495 條之1 第1 項、第449 條第1 項、
    第95條、第78條，裁定如主文。
中    華    民    國   100    年    5     月    13    日
                 民事第二庭   審判長  法  官  劉克聖
                                      法  官  楊晴翔
                                      法  官  卓立婷
正本係照原本作成。
對於本裁定，除有涉及法律見解具有原則上之重要性者外，不得
再為抗告，並應繳納抗告費新台幣1000元。
中    華    民    國   100    年    5     月    16    日
                                      書記官  王素玲